【裁判字號】    99,台上,2472
【裁判日期】    990422
【裁判案由】    業務過失致人於死
【裁判全文】
最高法院刑事判決            九十九年度台上字第二四七二號
上  訴  人  福建高等法院金門分院檢察署檢察官
被      告  甲○○
            乙○○
            丙  ○
上列上訴人因被告等業務過失致人於死案件，不服福建高等法院
金門分院中華民國九十九年一月二十七日第二審更審判決（九十
八年度上更(一)字第一號，起訴案號：福建金門地方法院檢察署九
十三年度偵字第六四號），提起上訴，本院判決如下：
    主  文
原判決關於乙○○、丙○部分均撤銷，發回福建高等法院金門分
院。
其他上訴駁回。
    理  由
一、撤銷發回（即被告乙○○、丙○）部分：
本件原判決以公訴意旨略稱：緣和發營造有限公司（下稱和發公
司）向金門縣金沙鎮公所（下稱金沙鎮公所），承攬金沙鎮○○
○○○段之「環島北路道路改善工程」，被告甲○○係和發公司
負責人，被告丙○、乙○○分別為和發公司工地主任及經理，丙
○係該工程之全權負責人暨工地安全衛生主管，乙○○則擔任該
工程路面施作之負責人並聽從丙○之指揮，均為從事工程營造業
務之人。自民國九十二年十二月九日起，和發公司在金沙鎮○○
○路何厝往高坑路段，施作環島北路「甲施工路段」之路面填補
、刨除、密級配瀝青混凝土鋪設工程，原應注意於施作路面表面
刨除而尚未完成施工前，應在路面高低差處，設置護欄、交通錐
、警示燈或其他足以阻隔或警告之安全設施，以避免道路意外事
故之發生，而當時並無不能注意之情事，竟疏未設置相關阻隔及
警告標誌，於九十二年十二月十三日夜間，在本件施工路段附近
即有騎士因路面刨除通行困難，因而逆向行駛致發生車禍事故，
丙○知悉後即指派乙○○前往工地現場設置安全及警告標誌，詎
乙○○仍未前往設置交通錐及警告標誌，致九十二年十二月十四
日上午六時十五分許，適有王克府騎乘車牌號碼ＷＺＳ－七八０
號輕型機車，機車前方腳踏板載運一桶海蚵，後方搭載其配偶即
被害人許能娥，於行駛不易之情況下，欲由金沙鎮何厝往高坑方
向行駛，途經該施工路段，原應注意僅能在原車道內行駛，禁止
侵入對向車道內，而依當時情形，復無不能注意之情事，竟疏未
注意，見該路段右側路面刨除，行駛較為困難，遂借道駛入對向
車道，嗣於通過右側刨除路面後，至右側已鋪柏油之路段時，乍
見對向有車開燈迎面駛來，乃欲變換駛入原車道之際，疏未注意
右側路面已鋪設柏油，造成右側路面較對向車道路面有高達約七
公分之落差，復因同時搭載人及貨物之影響，致王克府於變換車
道時操控失當而人車倒地，被害人許能娥頭部受創而顱內出血，
經送醫急救仍不治死亡等情。因認被告乙○○、丙○等均涉犯刑
法第二百七十六條第二項之業務過失致人於死罪嫌。而經審理結
果認不能證明乙○○、丙○犯罪，因而撤銷第一審就乙○○、丙
○部分所為之科刑判決，改判諭知乙○○、丙○無罪（原判決維
持第一審諭知甲○○無罪之判決，駁回檢察官在第二審之上訴部
分，另從程序上駁回檢察官之第三審上訴，詳如後述）。
惟查：依法應於審判期日調查之證據雖已調查，而其內容未明瞭
者，即與未經調查無異，如遽行判決，仍屬應於審判期日調查之
證據而未予調查，尚不得遽對被告為有利或不利之認定。原判決
為乙○○、丙○無罪之諭知，係以依施工計畫書內第四章關於「
交通維持計畫」中第二節「交通維持方案」載明：「１、交通維
持所用之施工交通管制與安全設施分為下列六項：標誌：包括警
告、禁制、指示及施工標誌……標線……警告照明設施：包括警
告燈號、閃光箭頭及照射燈……其他：包含……告示牌。２、施
工前交通衝擊減輕方案：……配合各階段施工，車道配置之變化
，實施……交通標誌設置……。３、施工中交通安全措施及圖解
：施工期間佈設各項安全措施、交通錐、警示燈及其他交通管制
措施及『夜間安全措施』之設置……施工安全措施之方法：於道
路開挖地點前三百公尺架設『道路施工』之標誌。於一百五十公
尺處架設『單線行車』之標誌，五十公尺處架設『車輛慢行』之
標誌」。由上述可知乙○○、丙○於「施工中」，始有佈設各項
安全措施之必要。又同章第二節７、其他施工時注意事項記載：
「例假日期間不施工，保持交通順暢安全」，亦可佐證。則在例
假日不施工時，為保持交通順暢，自無在路面擺設交通錐、警示
燈等安全標示之必要（見原判決正本第十五頁第十一行至第二九
行），為其主要論據之一。惟按「挖掘道路……工程進行中，並
應樹立警告標誌，夜間並安裝警告燈，工程完竣後，應立即撤除
並將障礙物清除」，為道路交通安全規則第一百四十三條所明定
，則挖掘道路之施工廠商於工程進行期間，自應依前揭規定樹立
警告標誌，於夜間並應安裝警告燈，非謂該施工廠商於實際施工
時段，始負有上開維護道路行車安全之義務；原判決綜合卷內資
料，於理由內記載：「本件工程於施工後及夜間，並無設置安全
或警告標誌」、「事發當時確無安全設施」、「由現場照片以觀
，車禍地點被害人之己向車道（指順向車道）與對向車道間，確
有高低差之情形。復輔以前述道路交通事故現場圖，足證本件施
工現場，以王克府行駛方向為基點，右側己向（即原來車道）路
面確有刨除，左側對向路面係未刨除之原鋪設路面，而朝中蘭方
向繼續行駛，可進入右側己向（即原來車道）路面已鋪設柏油完
成之路段，再前行約二十五公尺即為被害人許能娥倒地之處，該
處確有路面高低差之情形無訛，且高低差達約七公分，有前揭道
路交通事故現場圖及現場照片在卷可參」（見原判決正本第十一
頁第二三行至第十五頁第五行）；如若俱屬無誤，則實際負責系
爭道路改善工程路面施作之乙○○及該工程全權負責人暨安全衛
生主管丙○是否應依前揭道路交通安全規則之規定，於該道路有
明顯高低落差致影響行車安全之路段，樹立警告標誌，並於夜間
設置警告燈？渠等未依前揭規則之規定在上開路段設置警告標誌
或警告燈，與許能娥因本件交通事故致發生之死亡結果間，有無
相當因果關係﹖原判決俱未審認、說明，即為乙○○、丙○有利
之論斷，已屬理由不備。又前揭交通維持計畫乃系爭道路改善工
程承包商和發公司為承攬系爭工程所提出，為和發公司與業主金
沙鎮公所所簽工程合約書之一部分，該交通維持計畫中，雖有部
分係約定施工前或實際施工時承包商和發公司應採取之施工安全
措施，惟其中第二節交通維護方案７所稱之：「例假日期間不施
工，保持交通順暢安全」，其真意是否即係如原判決所稱：「在
例假日不施工時，為保持交通順暢，自無在路面擺設交通錐、警
示燈等安全標示（誌）之必要」﹖若於例假日不施工時，和發公
司即無設置安全標誌之必要，則於未完工路段適有路面高低不平
顯足以影響用路人行車安全之情況時，如何確保該用路人能「順
暢安全」的通過該施工路段﹖原判決執上開約定，推認在例假日
不施工時，為保持交通順暢，即無在路面擺設交通錐、警示燈等
安全標示（誌）之必要，是否與該約定之真意相符﹖攸關乙○○
、丙○二人就被害人許能娥之死亡應否擔負業務過失致死責任，
自應詳加查證、根究明白。原審就上情未予調查釐清，自有證據
調查未盡及理由不備之違誤；本院前次發回意旨，即已指摘及此
，茲原判決仍未查證明白，致原有之違法瑕疵依舊存在，檢察官
上訴意旨執此指摘原判決關於乙○○、丙○部分違法，非無理由
，應認原判決關於乙○○、丙○部分，均仍有撤銷發回更審之原
因。
二、上訴駁回（即被告甲○○）部分：
按刑事訴訟法第三百七十七條規定：上訴於第三審法院，非以判
決違背法令為理由不得為之；是提起第三審上訴，應以原判決違
背法令為理由，係屬法定要件。如果上訴理由書狀並未依據卷內
訴訟資料具體指摘原判決不適用何種法則或如何適用不當；或所
指摘原判決違法情事，顯與法律規定得為第三審上訴理由之違法
情形不相適合；均應認其上訴為違背法律上之程式，予以駁回。
本件原判決維持第一審就被告甲○○諭知之無罪判決部分，駁回
檢察官就此部分在第二審之上訴。檢察官之上訴意旨略稱：(一)依
道路交通安全規則第一百四十三條規定: 「挖掘道路，工程進行
中，並應樹立警告標誌，夜間並安裝警告燈」，此為行政命令，
主要係規範道路施工單位於挖掘道路時應盡之義務與責任，以保
障用路人安全。此行政命令全體國民均應遵守，不容國民另以契
約之約定排除上述規則之適用，否則上述道路交通安全規則將徒
成具文，而不足以保障一般用路人行的安全。又工程進行中，當
係指開工後至工程完成前之期間而言，在此期間施工單位均應樹
立警告標誌提醒用路人，而非指非假日施工時，才需設警告標誌
，假日不施工即不需設警告標誌。若真如此，則於假日用路人將
因施工單位未設警告標誌，而陷於通行之危險，此應非道路交通
安全規則第一百四十三條規定之本意。原判決認依施工單位與金
門縣政府所約定之施工計畫書第四章第二節７、其他施工時注意
事項記載：「例假日期間不施工，保持交通順暢安全」，而認被
告等人既於例假日期間不施工，即非屬施工中，即無需樹立警告
標誌。顯係贊同人民得以契約排除道路交道安全規則第一百四十
三條之適用，自有不適用法則之違背法令。(二)依肇事後警方所拍
攝之現場道路照片觀之，被告等人施工之路面與未施工之路面，
其間落差幾近十公分，被告等卻未在足以造成通行危險之此高低
路面中間設置警告標誌。若其有設置警告標誌自得提醒用路人於
變換車道時能注意該高低不平之路面。因其未設置警告標誌，致
王克府騎乘機車搭載其妻許能娥於變換車道時，未注意二路面之
高低落差致操控失當而人車倒地造成許能娥之死亡，該車禍事故
之發生與被告等人未設置警告標誌之行為間，應有相當因果關係
。原判決認二者間無相當因果關係，顯與經驗法則有違等語。
惟查：原判決依憑調查證據之結果並綜合卷內證據資料，認定甲
○○部分經第一審調查結果，認其雖係和發公司負責人，惟依其
職掌，實難遽認甲○○對被害人許能娥因本件車禍致死之原因，
具有何種直接防護避免或隨時注意之義務；且公訴人復未指明甲
○○之經營管理行為，與和發公司實際施作系爭何厝路段道路施
工工程時所偶發之事故有何相當因果關係，而以查無其他證據足
以證明甲○○有何過失犯行，因認不能證明甲○○涉犯本件業務
過失致人於死犯行，因而判決甲○○無罪，經核並無違誤，乃維
持第一審諭知甲○○無罪部分，駁回檢察官就此部分之第二審上
訴。從形式上觀察，原判決並無不適用法則及採證違背經驗法則
等違背法令之情形。檢察官上訴意旨（一）、（二）就原判決維
持第一審諭知甲○○無罪部分之理由，俱未依據卷內訴訟資料具
體指摘原判決該部分理由說明究係不適用何種法則或如何適用不
當，仍執和發公司施作系爭道路改善工程之人員，於落差近十公
分之雙向路面中間未設置警告標誌或夜間警告燈等語，指摘原判
決關於甲○○部分有不適用法則及採證違背經驗法則之違法，顯
不足以辨識原判決關於甲○○部分已具備違背法令之形式要件。
檢察官就原判決關於甲○○部分之上訴，違背法律上之程式，予
以駁回。
據上論結，應依刑事訴訟法第三百九十七條、第四百零一條、第
三百九十五條前段，判決如主文。
中    華    民    國  九十九  年    四    月  二十二  日
                      最高法院刑事第七庭
                          審判長法官  林  永  茂
                                法官  蘇  振  堂
                                法官  蕭  仰  歸
                                法官  林  立  華
                                法官  許  錦  印
本件正本證明與原本無異
                                      書  記  官
中    華    民    國  九十九  年    四    月   三十   日
                                                      v

司法院資訊處製作；財團法人民間司法改革基金會備份。
